臺灣高等法院高雄分院刑事判決　　　　 95年度上易字第898號
上　訴　人　臺灣屏東地方法院檢察署檢察官
被　　　告　甲○○
上列上訴人因被告業務侵占案件，不服臺灣屏東地方法院94年度
易字第506 號中華民國95年11月7 日第一審判決（起訴案號：臺
灣屏東地方法院檢察署94年度偵字第2846號），提起上訴，本院
判決如下：
    主  文
上訴駁回。
    理  由
一、公訴意旨略以：被告甲○○係電信電纜業之下游承包商，緣
    易達通信工程有限公司（以下簡稱易達公司）與中華電信股
    份有限公司南區分公司屏東營運處於民國91年12月3 日簽定
    「KF4MSA1A2F屏東民生局新設纜線併案工程契約」、於91年
    12月3 日簽定「KF4SLA1A2D屏東勝利局新設纜線併案工程契
    約」，易達公司就上開契約應負施工之責，皆交由被告甲○
    ○承作承包，所需材料由易達公司於領料專用單上蓋上領料
    專用印章後，由被告甲○○持向中華電信領料施作承包，而
    各項工程款則由易達公司向中華電信請領後再匯寄予被告甲
    ○○，惟被告甲○○施工前所拆除之有相當經濟價值之舊電
    信電纜設備、廢材，則應繳還中華電信股份有限公司。詎被
    告甲○○明知前開作業流程，竟基於意圖為自己不法所有之
    概括犯意，自91年底施工起，至93年3 月間，將拆除之舊電
    信電纜設備、廢材如銅纜約100 公噸（每公斤市價約80多元
    ）、封板670 個（每個10多元）、鐵軸21個（每個5 千多元
    ）等物，侵吞入己後避不見面，因認被告甲○○涉犯刑法第
    336條第2項之連續業務侵占罪嫌云云。
二、按犯罪事實應依證據認定之，無證據不得認定其犯罪事實；
    不能證明被告犯罪者，應諭知無罪之判決，刑事訴訟法第15
    4 條第2 項、第301 條第1 項定有明文。又認定犯罪事實所
    憑之證據，雖不以直接證據為限，間接證據亦包括在內，然
    而無論直接證據或間接證據，其為訴訟上之證明，須於通常
    一般之人均不致有所懷疑，而得確信其為真實之程度者，始
    得據為有罪之認定，倘其證明尚未達到此一程度，而有合理
    之懷疑存在而無從使事實審法院得有罪之確信時，即應由法
    院為諭知被告無罪之判決，最高法院76年臺上字第4986號著
    有判例可資參照。另按刑法上之侵占罪，以意圖為自己或第
    三人不法之所有，而擅自處分自己持有之他人所有物，即變
    更持有之意為不法所有之意，為其構成要件，最高法院41年
    臺非字第57號著有判例可資參照。申言之，侵占罪之成立既
    在於行為人將本於為他人持有意思而持有之主、客觀狀態，
    變易為為自己所有之意思為之，其主觀意思改變時，犯罪行
    為固已完成，然該意思狀態轉變，原非必然伴隨客觀持有狀
    態改變，自應藉由其他顯露於外之客觀表象作為判斷其主觀
    意思狀態變易之依據。僅以行為人客觀上遲未依約返還或為
    其他履行行為者，既難與民事債務不履行之結果為一區分，
    自不足為認定行為人侵占犯行之依據。
三、公訴人認被告甲○○涉犯前揭業務侵占犯行，無非係以：(一)
    被告前開未曾交還舊電信、電纜設備、廢材之事實，已據其
    自承及證人即告訴人公司負責人易德昇、中華電信股份有限
    公司（下稱中華電信公司）承辦人員李俊漢證述在卷；(二)被
    告所辯：因材料有遺失之情形，伊方將施工餘料及電纜拆除
    廢料雇工運至住家旁邊空地堆放，但大部分物料仍遭竊取等
    語，卻據證人易德昇、李俊漢證稱未曾聽其提及；(三)被告施
    工相當時日，舊電信、電纜設備、廢材逐日累積，何不分批
    及時返還中華電信股份有限公司；(四)依被告居住處附近係人
    口密集區，何來囤積大批廢料處所，且本件均無失竊報案記
    錄，被告所辯不足採信等為其論據。
四、程序方面：
（一）按被告以外之人（含證人、鑑定人、告訴人、被害人、共
      同被告等）於審判外之陳述雖不符刑事訴訟法第159 條之
      1 至之4 等4 條之規定，而經當事人於審判程序同意作為
      證據，法院審酌該言詞陳述或書面陳述作成時之情況，認
      為適當者，亦得為證據，刑事訴訟法第159 條之5 第1 項
      定有明文。其立法意旨在於傳聞證據未經當事人之反對詰
      問予以核實，原則上先予排除，惟若當事人已放棄反對詰
      問權，於審判程序中表明同意該等傳聞證據可作為證據；
      基於尊重當事人對傳聞證據之處分權，及證據資料愈豐富
      ，愈有助於真實發見之理念，且強化言詞辯論主義，使訴
      訟程序得以順暢進行，上開傳聞證據亦均具有證據能力。
      證人易德昇、李俊漢於偵查中經檢察官詢問時所為之證詞
      ，經被告甲○○於原審審理時，明示不爭執其證據能力，
      本院審酌該言詞陳述係在臺灣屏東地方法院檢察署法庭內
      ，經依法定程序，並同時進行影音紀錄而作成之情況，應
      無虛偽、錯誤或其他不當情事存在之可能，認為有證據能
      力。
（二）卷附中華電信公司屏東勝利局工程契約、屏東民生局工程
      契約、匯款紀錄、工程施工項目明細、請款明細、廢料分
      析統計表、工程領退料明細表、地纜工程施工明細表、回
      收舊木軸、鐵軸、封板簽收單，各為從事業務之人於業務
      上或通常業務過程所須製作之紀錄文書，除依現有卷證尚
      不能認為有顯不可信之情形，並據被告甲○○於原審審理
      時不爭執其證據能力，應認為有證據能力。
五、訊據被告甲○○坦承未交還廢料等情不諱，惟矢口否認有何
    業務侵占犯行，辯稱：因材料有遺失之情形，我才將施工餘
    料及電纜拆除廢料雇工運至住家旁邊空地堆放，但大部分物
    料仍遭竊取等語。
六、經查：
（一）被告甲○○於前揭時地負責施作上開以告訴人易達公司名
      義向中華電信公司承攬之工程，嗣未依約將拆卸所得之電
      信、電纜設備繳回等情，除據被告甲○○自承在卷，並經
      證人易德昇、李俊漢證述綦詳，復有中華電信公司屏東勝
      利局工程契約、屏東民生局工程契約、匯款紀錄、工程施
      工項目明細、請款明細、廢料分析統計表、工程領退料明
      細表、地纜工程施工明細表、回收舊木軸、鐵軸、封板簽
      收單在卷可稽，堪信為真。
（二）前揭被告甲○○負責施作之工程，固約定廠商應將拆卸所
      得電纜等物繳回，然因業主即中華電信指定之回收料廠位
      在高雄縣仁武鄉，距離上開工地甚遠，為考量運送往返成
      本及工地現場並無多餘空間可供堆置，於工程合約中，原
      已編列供廠商另行承租堆置場所之費用，猶不以逐次繳還
      物料為分段請領工程款之要件，此據證人即中華電信公司
      承辦人員李俊漢於原審審理時結證綦詳（見原審卷(二)第15
      頁背面）；又被告甲○○於前揭工程期間，確曾在其住處
      附近承租空地並僱請吊車將上開拆卸所得待繳物料送往該
      處，亦經證人即告訴人公司負責人易得昇於原審審理時結
      證屬實在卷（見原審卷第13頁背面、第14頁），則本件被
      告甲○○身為施工廠商，既已按合約意旨就近承租其住所
      附近空地供放置待還物料使用，除非該場所有無法容納或
      其他必須先行處理之情事，原可待階段工作完成後，一併
      僱車清運，茲公訴意旨如不能證明被告甲○○前開時地確
      有須忍受成本提高而分批送還之原因發生，甚或其實際上
      果有未曾租用任何場地供堆置使用情事，自難僅因被告甲
      ○○就前開工程已進行相當時日而未先分批返還拆除設備
      ，即認有何違法情事。
（三）通觀卷附電信線路專案工程契約條款，雖無證人李俊漢所
      述「拆解下來要自己去找地方放置，他們去繳跟囤積費用
      我們會繳錢給他們」之約定，然該契約條款第19條規定：
      「乙方（指承包商）應繳退材料手續限於完工後7 天內（
      不含例假日）辦妥，…」，且告訴人多年來和中華電信合
      作模式，亦均係分期繳回舊料；且拆除之舊電纜材料，如
      未繳回，依約無法領用新料，便無法進行除舊換新之電纜
      更替工程，因此依契約僅有規定承包商應繳退材料手續限
      於完工後7 天內（不含例假日）辦妥，然未繳回前需自行
      找空地負保管之責任，如失竊亦需負賠償責任，且請款、
      請料亦受影響，但如拆解一部分立即繳回，亦需自行負擔
      車資，故對於工程承作人員而言，亦是二難之問題。本件
      被告拆解之電纜廢料，據其所述，因前後遭竊取一空，竟
      未報警處理，有違常理，但亦查無被告變賣該電纜廢料之
      積極證據，自難遽以推定被告將之侵吞。
（四）本件依現有卷證既不能證明被告甲○○就上開依約持有保
      管之物有處分或其他足以彰顯主觀上易持有為所有意思之
      行為，尚難僅因被告甲○○未能就其辯稱依約持有之物已
      經失竊之事實具體舉證，所辯顯有可疑，或其未經返還保
      管物之價值高於依約履行所能獲得之報酬，即認其有易持
      有為所有之侵占犯行。
（五）綜上所述，本件依現有卷證既不能證明被告甲○○有公訴
      意旨指訴之侵占犯行，從而公訴人所持之前開論據，均無
      法採為認定被告犯罪之證據；此外，復查無其他積極證據
      足資證明被告有何業務侵占之犯行，被告被訴業務侵占罪
      自屬不能證明。揆諸前開判例意旨及法條規定，本件既不
      能證明被告犯罪，自應諭知被告甲○○為無罪之判決。
七、原審以不能證明被告甲○○犯業務侵占罪，而諭知被告甲○
    ○為無罪之判決，經核並無違誤。檢察官循告訴人易達公司
    法定代理人易德昇具狀請求上訴意旨，猶執前詞，指摘原判
    決不當，為無理由，應予駁回。
據上論斷，應依刑事訴訟法第368條，判決如主文。
本案經檢察官陳建年到庭執行職務。
中　　華　　民　　國　　96　　年　　2 　　月　　5 　　日
                  刑事第二庭  審判長法  官  林正雄
                                    法  官  陳啟造
                                    法  官  黃壽燕
以上正本證明與原本無異。
不得上訴。
中　　華　　民　　國　　96　　年　　2 　　月　　5 　　日
                                    書記官  梁雅華
